【裁判字號】    99,消債更,25
【裁判日期】    990720
【裁判案由】    聲請更生程序
【裁判全文】
臺灣彰化地方法院民事裁定            99年度消債更字第25號
聲  請  人
即債務人    甲○○
上列當事人因消費者債務清理事件聲請更生，本院裁定如下：
    主  文
聲請駁回。
聲請費用由聲請人負擔。
    理  由
一、按債務人不能清償債務或有不能清償之虞者，得依本條例所
    定更生或清算程序，清理其債務，消費者債務清理條例第3
    條定有明文。債務人對於金融機構因消費借貸、自用住宅借
    款、信用卡或現金卡契約而負債務，在聲請更生或清算前，
    應提出債權人清冊，以書面向最大債權金融機構請求協商債
    務清償方案，並表明共同協商之意旨。債務人為前項請求時
    ，視為同意或授權受請求之金融機構，得向稅捐或其他機關
    、團體查詢其財產、收入、業務及信用狀況。第一項受請求
    之金融機構，應即通知其他債權人與債務人為債務清償之協
    商，並將前項查詢結果供其他債權人閱覽或抄錄。協商成立
    者，應以書面作成債務清償方案，由當事人簽名、蓋章或按
    指印；協商不成立時，應付與債務人證明書。債務人與金融
    機構協商成立者，不得聲請更生或清算。但因不可歸責於己
    之事由，致履行顯有重大困難者，不在此限，消費者債務清
    理條例第151條第1項至第5項分別定有明文。衡諸債之關係
    ，係以當事人間之信賴關係為基礎，故當事人應顧及對方之
    利益，本於誠實及信用之原則行使債權及履行債務。是以債
    務人若因客觀經濟情況致不能清償債務或有不能清償之虞，
    固得依消費者債務清理條例所定更生或清算程序，清理其債
    務。惟若依債務人之工作收入及財產狀況，對於履行債權人
    提出之債務清償方案並無重大困難，僅係為圖謀減免債務，
    而不為債務清償方案之允諾，自有違債權契約為誠信契約之
    本旨，故依消費者債務清理條例第1條規定之立法目的，應
    不得聲請更生或清算，始能避免肇致道德危險。
二、本件聲請意旨略以：聲請人因民國（下同）85年至87年工作
    收入不穩定，收入及支出不平衡，負債增加努力節省仍不敵
    本金及所生之利息，無力清償，現有財產新台幣（下同）
    1,319,174元，平均每月收入約30,000元，但每月生活及扶
    養開支需45,007元，負債總額為3,721,621元，曾以書面向
    最大債權申請協商，而協商不成立。聲請人現在負債總額已
    超過資產總額甚多，已有不能清償之虞，為此爰聲請准予更
    生等語。
三、經查：
  (一)聲請人參與前置協商情形：
    聲請人於消費者債務清理條例施行後，曾以書面向最大債權
    金融機構台灣土地銀行彰化分行（下稱土地銀行）請求協商
    ，經土地銀行提供180期、零利率、每期還款4489元之協商
    還款方案，因聲請人以要繳房貸為由未能接受，嗣經土地銀
    行於98年3月12日出具「申請人因要繳房貸未能接受足以負
    擔之還款方案」為理由之前置協商不成立通知書，並有土地
    銀行98年8月21日民事陳報狀所附之協商狀況查詢作業在卷
    足憑。
  (二)聲請人之財產狀況：
    按財產不以薪資收入為限，尚包括動產、不動產、存款、有
    價証卷、及其信用與勞務等在內。查本件聲請人任職於中工
    保全股份有限公司（下稱中工公司），97年度薪資、利息及
    投資龍邦開發公司營利收入等總額為368, 134元，平均月入
    約30, 677元，其96年度收入總額則有366, 094元，平均月
    入30,507元，加上98年2月10以後每月領有3, 000元殘障補
    助，所呈報98年6月、7月、8月近3個月之薪資每月達約
    32,381 元，此有聲請人之國稅局96年、97年度綜合所得稅
    各類所得資料清單、稅務電子閘門財產所得調件明細表、郵
    政存簿儲金薪資匯款紀錄附卷可參。另聲請人尚有汽車1部
    、房屋1筆、土地7筆、及投資（投資龍邦開發股份有限公司
    ）等財產共10筆，有全國財產稅總歸戶財產查詢清單、稅務
    電子閘門財產所得調件明細表可稽，可見聲請人主要償債來
    源並不以其薪資所得為限。又聲請人之配偶陳玉芳於96年度
    受有嘉興企業股份有限公司薪資給付總額為308,11 9元，97
    年度年度該公司給付總額為286,13 6元，亦有聲請人配偶陳
    玉芳之國稅局96、97年度綜合所得稅各類所得資料清單稅務
    電子閘門財產所得調件明細表分別附卷足憑。
  (三)聲請人必要支出：
  1.參酌內政部公告98年度每人每月最低生活費用9,829元【該
    統計係按照政府最近一年平均每人消費支出（包括食品費、
    衣著鞋襪費、房租水電費、家居管理費、醫療保健費、交通
    通訊費、娛樂教育費及雜項支出）百分之60訂定】為計算之
    標準，方屬適當。從而，聲請人本身每月必要生活費用（包
    括食衣住行）數額應以9,829元，始為客觀。
  2.再者，聲請人人尚需扶養及未成年子女李俊德（87年3 月11
    日生）、李宛庭（89年3月14 日生），因未成年子女部分既
    係依附於父母提供之住所共同生活，且其日常生活較為單純
    ，是其基本生活費用當與成人之基本生活費用不同（如房租
    費、家居管理費、通訊費等費用即非未成年子女基本生活所
    需費用），因此，未成年子女之基本生活費用應參酌98年度
    綜合所得稅每人免稅82,000元計算，每人每月基本生活所需
    約6,850元為適當。而夫妻應共同負擔對子女之扶養義務，
    聲請人之妻陳玉芳計有所得收入，夫妻二人自應平均負擔子
    女扶養支出（民法第1115條參照）。基此，聲請人之未成年
    子女李俊德及李宛庭，每月基本生活費用各以6, 850元計算
    ，共1,3700元，由聲請人及其配偶兩人平均負擔，聲請人扶
    養其子女必要費用應為6,850元。
  3.另聲請人主張其須負擔母親李張佑之扶養費乙情，雖非無據
    ；惟查，依據聲請人所提系統親屬表（附卷）所示，其母李
    張佑共有六位子女（含聲請人在內），亦即有第一順位直系
    血親卑親屬扶養義務人六人，則應由六人共同平均分擔其母
    親李張佑之扶養費，聲請人應負擔其母親扶養費用，本院參
    酌我國98年度最低生活費標準定聲請人之母李章幼每月生活
    費為9,829元，而聲請人自陳李張佑每月尚領有6,000元之老
    人年金補助，有聲請人補正書狀附卷可稽，從而，李張佑所
    應支出之扶養費僅3,829元【計算式：（9,829－6, 000 ＝
    3,298）】，由六人共同平均分擔結果，聲請人每月僅負擔
    其母親支出之扶養費550元。
  4.承上，聲請人每月必要支出其本身基本生活費用及扶養其子
    、母親之費用合計為9,829+6,850+550=1,7229（元）。
 (四)以前揭調查結果，聲請人近3月薪資，平均月入約32,381元
    ，加上98年2月後每月固定殘障補助3,000元，共35381元，
    扣除其每月必要支出生活及扶養費用共1,7229元後，尚餘約
    18,152元足資其運用，堪認債務人應無不能清償債務之情事
    。況聲請人另有多筆土地，且債務人之配偶亦有收入，亦應
    共同分擔家庭生活費用，以聲請人之財產狀況應足供清償其
    最大債權金融機構土地銀行所提供180期、零利率、每期還
    款4489元之協商還款方案，足見聲請人當時係不接受其足以
    負擔之還款方案，聲請人之財產（尤其不動產）、收入、業
    務及信用狀況，並非無法負擔協商條件，實難謂有不能清償
    或有不能清償之虞之情形。聲請人既有履行上開分期清償債
    務之能力，自應善用財產所得履行債務，尚不得為達形式上
    符合前置協商之程序，實質上卻以無法負擔任何還款條件為
    由拒絕任何協商。
四、綜上所述，本院認依聲請人財產狀況，仍有履行債務之可能
    ，尚未達不能清償之程度，其聲請更生核與消費者債務清理
    條例第3條規定之要件不符，且上開欠缺又屬無從補正，本
    件更生之聲請，於法不合，依上說明，應駁回其更生之聲請
    ，爰裁定如主文。
中    華    民    國    99    年    7    月    20    日
                     民事第一庭  法  官  施坤樹
以上正本係照原本作成。
如不服本裁定，應於裁定送達後10日內，以書狀向本院提出抗告
，並繳納抗告費新臺幣1千元。
中    華    民    國    99    年    7    月    20    日
                                  書記官  施嘉玫

司法院資訊處製作；財團法人民間司法改革基金會備份。
